臺灣高等法院刑事判決　　　　　 96年度重上更(三)字第178號
上　訴　人　臺灣板橋地方法院檢察署檢察官
被　　　告　甲○○
選任辯護人　田振慶律師
　　　　　　吳彥鋒律師
　　　　　　邱瑞元律師
上列上訴人因被告水土保持法等案件，不服臺灣板橋地方法院90
年度訴字第812號，中華民國91年6月7日第一審判決（起訴案號
：臺灣板橋地方法院檢察署90年度偵字第2065號），提起上訴，
暨移送併辦（併案案號：臺灣板橋地方法院檢察署91年度偵字第
17211號），判決後經最高法院第三次發回更審，本院判決如下
：
    主  文
原判決撤銷。
甲○○連續違反在他人山坡地內，不得擅自占用之規定，累犯，
處有期徒刑柒月，如附圖三所示之遮雨棚、水泥廣場及附圖四之
牌樓均沒收。減為有刑徒刑參月又拾伍日，如易科罰金，以銀元
參佰元即新臺幣玖佰元折算壹日，如附圖三所示之遮雨棚、水泥
廣場及附圖四之牌樓均沒收。
    事  實
一、緣坐落臺北縣中和市○○○段○路鹿寮小段第90之1之土地
    ，乃案外人丙○○、楊季立、張其修、鄭許巧、王贊元、林
    文森、錢輝賽、蘇炳炎、羅晉芳、林有波所公同共有，其等
    前於民國62年4月30日立約委託春秋企業有限公司（以下簡
    稱春秋公司）使用經營墓地，而甲○○之父親李雲峰因在上
    揭土地上搭建白雲寺，春秋公司乃與白雲寺之負責人甲○○
    於75年10月22日成立契約約定，就上揭第90之1地號土地「
    以白雲寺為延伸點，分向四面擴張面積三百坪」由甲○○取
    得土地永久使用權。惟甲○○明知白雲寺分向四面擴張延伸
    坐落臺北縣中和市○○○段○路鹿寮小段第18之9地號、第2
    51地號、第252之1地號、第252地號、第90之7地號（90之7
    地號分割自90之1地號），係經核定公告為水土保持法及山
    坡地保育利用條例所規定之山坡地，且其未經土地所有人同
    意使用，而春秋公司所授權使用之範圍亦僅有在第90之1地
    號土地範圍300坪（992平方公尺）之面積，竟基於意圖為自
    己不法利益之概括犯意，自88年4月間起迄89年3、4月間止
    ，連續在前開土地舊有水泥建物（附圖一所示之B）及白雲
    寺主建物（附圖一所示之C1至C5）之外，興建遮雨棚（附圖
    一所示之D1至D3）、闢建水泥廣場（附圖一所示之E1、E2，
    起訴書誤載闢建道路；附圖一所示之E1內並搭建有牌樓，該
    牌樓於91年9月間因颱風倒塌而重建如附圖四所示）及種植
    花草樹木（附圖一所示之F1、F2、I3至I6）、步道（附圖一
    所示之J1、J2），面積連同舊有建物共達1204.04平方公尺
    （即364.2221坪），其中逾越300坪使用範圍之面積達64.22
    21坪，包括闢建水泥廣場（上有牌樓）、遮雨棚等（面積及
    位置詳如附圖三、四所示），擅自占用他人山坡地（至300
    坪之使用範圍內不能證明甲○○有犯罪故意）。
二、案經戊○訴請臺灣板橋地方法院檢察署檢察官偵查起訴。
    理  由
一、證據能力部分：
    當事人對於以下本院作為判斷依據之各項證據資料，均不爭
    執其證據能力（見上更(一)第16頁、上更(二)卷第23頁反面、本
    院卷第12頁反面），本院審酌該等言詞供述及書面作成時之
    情況認為適當，均無不宜作為證據之情事，依刑事訴訟法第
    159條之5規定，均得作為證據。
二、訊據被告甲○○矢口否認有何竊佔、違反山坡地保育利用條
    例之犯行，辯稱：自我父親於75年向春秋公司購買臺北縣中
    和市○○○段○路鹿寮小段90之1地號300坪土地後，就未有
    搬遷之舉，系爭土地已使用22年，我一直在購買的土地上使
    用，未有未經同意使用他人土地，倘有佔用到他人土地之情
    ，也是土地移位的關係云云。
三、經查：
  (一)前開坐落臺北縣中和市○○○段○路鹿寮小段第18之9地號
    、第251地號、第252之1地號、第252地號、第90之7地號等
    土地，業經行政院68年1月21日台68經字第11701號函核定，
    臺灣省政府69年2月6日69府農山字第120166號公告之山坡地
    ；亦為依據水土保持法經行政院85年1月13日台85農01335號
    函核定，臺灣省政府85年3月6日85府農水字第12314號公告
    之山坡地，有臺北縣政府91年11月27日北府農山字第091068
    2216號函附地籍圖謄本、行政院公告及臺灣省政府公告影本
    在卷為憑（見本院上訴卷第109至112頁、第117至123頁）。
  (二)被告於88年4月間起至89年3、4月間止，在上開坐落臺北縣
    中和市○○○段○路鹿寮小段第18之9地號、第251地號、第
    252之1地號、第252地號、第90之7地號土地上，舖設水泥廣
    場、遮雨棚、新建牌樓及種植花草樹木（位置、面積詳如附
    圖一）等事實，業據證人戊○證述在卷（見上訴卷第51頁）
    ，且被告亦自承在88年4月間即有整建、舖水泥行為，水泥
    廣場及牌樓係其所建等語（見上訴卷第41頁、第162頁、上
    更(一)卷第56頁、上更(二)卷第21頁反面）。並有88年11月開挖
    整地、89年3、4月間舖設道路、廣場及牌樓之照片在卷可稽
    （見他字2800卷第42至43頁）。其中88年4月間所建牌樓於
    91年6月10日以後因颱風倒塌，而於同年9月間重建，然均位
    於附圖一E1（坐落臺北縣中和市○○○段○路鹿寮小段第25
    1地號）水泥廣場範圍內，業據證人戊○及被告於91年11月6
    日本院前審現場勘驗時陳述在卷，並有臺北縣中和地政事務
    所91年11月8日北縣中地測字第0910019020號函附牌樓土地
    複丈成果圖可稽（見上訴卷第51頁、第95至104頁）。至於
    被告使用上開土地之面積及範圍：
    (1)臺灣板橋地方法院檢察署檢察官前於89年11月2日及89年1
      0月21日勘驗現場（見他字2800卷第61頁、70頁），囑託
      臺北縣中和地政事務所就「白雲寺」實際使用範圍測量結
      果，被告在上開土地上搭蓋建物、遮雨棚、水泥地面（含
      新建牌樓）及種植花木等雜作之土地使用面積計1063平方
      公尺（即321.5575坪，已扣除代號（A）即非被告搭建之
      新搭蓋鐵皮屋建物面積），有該所於89年11月6日施測之
      土地複丈成果圖1紙附卷可稽（見他字2800卷第73頁）。
    (2)原審復於90年10月16日及90年11月13日赴現場履勘，亦有
      勘驗筆錄及現場照片在卷可稽（見原審卷第92至108頁、
      第130至148頁）。茲再囑託內政部土地測量局就上開白雲
      寺實際使用範圍測量及擴大測量結果，其中含地上搭蓋物
      （即舊搭蓋水泥建物、白雲寺主建物）、遮雨棚、水泥地
      面（水泥廣場、牌樓在其內）及（種植花木）等雜作之土
      地使用面積計，包括附圖一B、C1至C5、D1至D3、E1、E2
      、F1、F2、I3至I6、J1、J2，面積高達1204.04平方公尺
      （即364.2221坪，已扣除代號A1、A2即非被告搭建之新搭
      蓋鐵皮屋建物面積），所使用地號為臺北縣中和市○○○
      段○路鹿寮小段第18之9地號、第252之1地號、第252地號
      、第255地號、第256之2地號、第90之7地號、第251地號
      等土地，有該局91年1月23日91地測二字第01089號函附90
      年10月16日及同年11月13日鑑測之鑑定圖1紙附卷可稽（
      見原審卷第149至151頁）。
    (3)上開臺北縣中和地政事務所與內政部土地測量局分別測量
      結果之土地使用面積，雖有差距，然臺灣板橋地方法院檢
      察署檢察官囑託臺北縣中和地政事務所測量部分，將附圖
      一I3至I6及J1、J2，面積131.7平方公尺漏列，應予更正
      ，則更正後二者僅有9.34平方公尺之誤差（按二者均依當
      事人指界實地測量，時距約1年，前者就以公頃為單位部
      分僅取至小數點以下四位數，後者則取至小數點以下六位
      數，此誤差尚屬合理），合先敘明。再者，稽之原審囑託
      之內政部土地測量局，係以「用精密電子測距經緯儀在系
      爭土地附近測設圖根點，經檢核合格後，作為該測區之控
      制點，而後以各圖根點為基點，用上列儀器分別施測法官
      及當事人指示測量各點及附近各界址點，並計算各界址點
      之坐標值輸入電腦，以自動繪圖儀器展繪於鑑測原圖上（
      同地籍圖比例尺1200分之1），然後依據臺北縣中和地政
      事務所保管之地籍圖，謄繪本案有關地號土地地籍圖經界
      線，與前項成果核對檢核後，測定於鑑測原圖上，作為鑑
      定圖」測量，有上述該局91年1月23日91地測二字第01089
      號函鑑定書說明在卷（見原審卷第150頁），自較為準確
      ，且與前開臺北縣中和地政事務所之誤差在合理範圍，有
      如前述，仍應以內政部土地測量局之測量結果作為認定事
      實之基礎。
    (4)綜上，被告使用上揭土地之客觀事實，應堪認定。
  (三)被告使用上開臺北縣中和市○○○段○路鹿寮小段第18之9
    地號、第251地號、第252之1地號、第252地號、第90之7地
    號土地，分屬告訴人戊○及其他案外人丁○○等人所有（詳
    如附表所示），此有土地登記簿謄本在卷可稽（見他字2800
    卷第132至140頁、第146至150頁）。而被告使用上開土地並
    未經所有人同意之事實，業據證人即前揭地段251地號所有
    權人戊○於原審及本院前審、前揭地段252地號、252之1地
    號公同共有之所有權人乙○○於本院證稱明確（見原審卷第
    158頁、上訴卷第42頁、本院卷第32頁、上更(二)卷第57頁正
    、反面）。雖被告對於使用上揭土地之原由，於偵審中歷次
    皆陳明「因向春秋公司購買白雲寺所在基地之永久使用權」
    （見他字2800卷第61頁、上訴卷第161頁），然被告亦自承
    其所建之牌樓在證人戊○之土地上，搭建時並未經過前揭地
    段第18之9地號、第251地號之土地所有權人同意，超過300
    坪以外之土地並無合法之使用權源等語（見上訴卷第40頁、
    第167頁、上更(二)卷第21頁反面）。顯然被告未徵得附表所
    示之其等土地所有人同意即擅自佔用（至於第90之1地號300
    坪範圍內之使用權，詳後說明），超過300坪以外之土地使
    用均無合法權源，未經土地所有權人同意，是被告擅自佔用
    土地之事實，亦堪認定。
  (四)被告一再辯稱其就第90之1地號土地有300坪的使用權，其不
    知道界址，認為係有權使用云云。則本案應再審酌者，乃被
    告就上揭占用事實，主觀上是否有犯罪故意。：
    (1)坐落臺北縣中和市○○○段○路鹿寮小段第90之1之土地
      ，乃案外人丙○○、楊季立、張其修、鄭許巧、王贊元、
      林文森、錢輝賽、蘇炳炎、羅晉芳、林有波所公同共有，
      其等前於62年4月30日立約委託春秋公司使用經營墓地之
      情，業據證人丙○○於原審及本院、李品海於原審結證屬
      實（見原審卷第47至48頁、本院卷第33頁）；復有公證書
      、委任契約、申請書、土地清冊各1份附卷可稽（見他字2
      800卷第35至41頁）。又因被告父親李雲峰在上址搭建白
      雲寺，被告乃於75年10月22日向土地管理人春秋公司購買
      上開90之1地號土地之永久使用權，面積為300坪（992平
      方公尺），此有讓渡土地永久使用權契約書影本1件在卷
      可稽（見他字2800卷第48至50頁）。觀諸上揭契約約定被
      告永久使用權之範圍，係「以白雲寺已興建之面積43.6坪
      為延伸點，分向四面擴張，四至樹立水泥柱界址，使用面
      積經實地測量後，並繪製實測圖為準」，而此揭事實，亦
      為證人戊○於本院前審證實（見上更(二)卷第57頁正、反面
      ）。則被告所得使用之範圍亦僅有白雲寺向四面延伸之30
      0坪之事實，被告對於在超過300坪之範圍，已逾越使用權
      限之事實，應知悉甚詳（至於被告使用300坪範圍內之土
      地地號，並非授權之90之1地號土地，其法律上評價理由
      詳後說明）。
    (2)本院前審囑託臺北縣中和地政事務所以「白雲寺」已興建
      之面積為延伸點，即附圖二P點為圓心，分向四面擴張，
      以面積為300坪為圓弧界線，分別予以繪圖，超過300坪部
      分即如附圖三所示之新搭蓋鐵皮建物（此部分並非被告搭
      建應予扣除，詳後述）、遮雨棚、水泥廣場（另牌樓在附
      圖三E1水泥廣場內，位置如附圖四所示），此有臺北縣中
      和地政事務所92年4月3日北縣中地測字第0920011972號函
      及土地複丈成果圖在卷可考（見上訴卷第198至202頁）。
      而本案被告逾越上開使用權300坪之範圍，使用高達64.22
      21坪，如附圖三所示，對於如此廣大的範圍，被告核無不
      知之理。
    (3)證人戊○於本院前審亦證稱：先前李雲峰在世時，李雲峰
      及被告曾將超過300坪的工作物拆除，後來88年間被告在
      拆除原址上再興建本案工作物，被告對於竊佔之事實應知
      悉甚明（見上訴卷第42頁、上更(二)卷第57頁反面）。參酌
      春秋公司於86年間曾以被告在超出300坪的範圍興建圍牆
      、房舍使用，而對被告提出竊佔告訴，檢察官偵查後以興
      建者為被告之父親李雲峰，而非被告為由而對被告為不起
      訴處分，此有86年度偵字第8031號不起訴處分書在卷可按
      （見他字2800卷第55頁）。檢察官另就李雲峰自動檢舉提
      起公訴，嗣經原審法院於86年10月28日以86年度易字第65
      89號判決李雲峰竊佔在該處附近所興建之大門、圍牆、房
      屋等面積計753平方公尺，嗣經確定並執行，經本院前審
      調閱臺灣板橋地方法院檢察署87年度執他字第141號全案
      卷宗無誤。且被告於本院前審亦供稱：「那時我父親年紀
      大，頭腦不太好，我怕他出事情，當兒子的我就先把地上
      物拆了。」等語（見上訴卷第162頁）。足見被告對於「
      白雲寺」之使用前開土地，僅有面積300坪之範圍得使用
      ，當知之甚詳，且於該案已將原佔有超過面積300坪部分
      之土地拆除返還告訴人之父張志培後，復在拆除原址上再
      興建本案工作物，且面積逾越上開使用權範圍，被告自有
      在他人土地無權佔用之故意。被告上開所辯，亦無足取。
  (五)綜上所述，被告在他人山坡地擅自占用之事證明確，被告所
    辯顯係卸責之詞，不足採信，犯行堪以認定，應予依法論科
    。
四、論罪部分由：
  (一)新舊法之比較：
    按行為後法律有變更者，適用行為時之法律。但行為後之法
    律有利於行為人者，適用最有利於行為人之法律，刑法第2
    條第1項定有明文（刑法第2條係規範行為後法律變更所生新
    舊法律比較適用之準據法，是刑法第2條本身雖經修正，但
    該條文既屬適用法律之準據法，本身尚無比較新舊法之問題
    ，應逕適用裁判時之刑法第2條規定以決定適用之刑罰法律
    ）。又比較時應就罪刑有關之共犯、未遂犯、想像競合犯、
    牽連犯、連續犯、結合犯，以及累犯加重、自首減輕暨其他
    法定加減（如身分加減）與加減例等一切規定，綜其全部罪
    刑之結果而為比較（最高法院95年第8次刑事庭會議決議參
    照）。
    (1)被告行為時，關於罰金之最低額，修正前刑法第33條第5
      款規定：「罰金：（銀元）1元以上。」經依現行法規所
      定貨幣單位折算新臺幣條例第2條規定折算後，上開罰金
      刑之最低數額為新臺幣3元。而修正後刑法第33條第5款則
      規定：「罰金：新臺幣1千元以上，以百元計算之。」，
      即修正後之罰金刑最低數額，已提高為新臺幣1千元，比
      較新舊法適用結果，此部分以被告行為時之舊法較有利於
      被告。
    (2)刑法第56條關於連續犯規定，修正後刑法第56條業已刪除
      ，如依修正前刑法第56條，行為人連續數行為而犯同一之
      罪名者，以一罪論，但得加重其刑至二分之一。而依新法
      ，被告之數犯罪行為，即須分論併罰。被告先後多次違反
      山坡地保育利用條例第34條第1項之犯行，時間緊接，所
      犯係構成要件相同之罪名，經新舊法比較結果，自以適用
      修正前之刑法第56條較有利於被告，而應適用修正前該條
      規定。
    (3)修正後刑法第47條關於累犯之規定，乃以出於故意再犯有
      期徒刑以上之罪者為限，並增訂強制工作免其執行或執行
      完畢後，五年內故意再犯有期徒刑以上之罪者，以累犯論
      之規定。是以修正後之累犯範圍已有所減縮及擴張，當屬
      科刑規範事項之變更，自應依「從舊從輕」原則比較新舊
      法之適用（最高法院96年度台上字第5510號、第5516號、
      第5551號判決參照）。經新舊法比較結果，自以修正後之
      刑法第47條規定較有利於被告。
    (4)綜合上述各條文修正前、後之比較，可知依修正前、後之
      規定，就修正後之罰金最低數額，較修正前提高，顯然不
      利於被告，而連續犯部分，則以修正前之規定有利於被告
      ，雖累犯部分以修正後之規定較有利於被告，然揆諸前揭
      最高法院決議所揭示之罪刑綜合比較原則，依刑法第2條
      第1項前段之規定，採最有利於被告之規定，自應整體適
      用行為時即修正前之規定。
  (二)被告違反山坡地保育利用條例第10條「不得在他人山坡地內
    ，擅自占用」之規定，核係犯山坡地保育利用條例第34條第
    1項之罪。按水土保持法及山坡地保育利用條例，均就擅自
    墾殖、占用他人或公有山坡地設有刑罰罰則，揆其立法本意
    均在為確保水源涵養和水土保持等目的，其所保護之法益均
    為自然資源及水源之永續經營利用，為單一社會法益，是被
    告之行為雖同時構成山坡地保育利用條例第34條第1項及刑
    法第320條第2項之要件，惟各該條刑罰條文所保護者既為內
    涵相同之單一社會法益，被告並未侵害複數法益，此為法規
    競合，僅構成單純一罪，易言之，山坡地保育利用條例第34
    條第1項係刑法第320條第2項竊佔罪之特別規定（最高法院9
    6年度台上字第2816號判決參照），依特別法優於普通法之
    原則，應僅成立山坡地保育利用條例第34條第1項之罪，不
    另論竊佔罪（就起訴書認被告另犯刑法第320條第2項竊佔罪
    部分，在此併予敘明）。另按水土保持法第32條第1項之處
    罰，以行為人在公有或私人山坡地或國、公有林區或他人私
    有林區內未經同意擅自墾殖、占用或從事該法第8條第1項第
    2款至第5款之開發、經營或使用，致生水土流失或毀損水土
    保持之處理與維護設施為其構成要件，故該罪之成立，須以
    致生水土流失或毀損水土保持之處理與維護設施之具體結果
    始足稱之，此觀之法條文義甚明。又水土保持法第33條第3
    項未先擬具水土保持計畫致生水土流失罪，係結果犯，亦以
    發生水土流失或毀損水土保持之處理與維護設施之結果，為
    成立要件，茍未發生「水土流失或毀損水土保持之處理與維
    護設施」之結果，即無成立該罪之餘地（最高法院86年度台
    上字第1622號、86年度台上字第6125號、86年度台上字第63
    98號判決參照）。查系爭法定山坡地，於89年4月14日15 時
    許，經臺北縣政府農業局派員會同相關人員至上址會勘，其
    違規類別欄載明「擅自開挖整地及舖設水泥（地）面」，會
    勘結論欄（四）載明「現場立即停工，裸露地部分並應恢復
    植生，必要時應配合草蓆或塑膠布敷蓋以防止表土沖刷」等
    語，有臺北縣山坡地違規使用查報與取締案件會勘紀錄附卷
    可稽（見他字2221號卷第6頁）；且依臺北縣政府農業局事
    後於89年11月20日至現場指示範圍，囑託臺北縣中和地政事
    務所測量時所拍攝之現場照片25張觀之（見他字2800卷第84
    頁以下），現場確實呈現與上開違規類別欄所載相同之景象
    ，雖有致生水土流失之虞，但未見致生水土流失之具體結果
    等情，亦經證人李岳樺於原審結證在卷屬實（見原審卷第20
    5頁）。另據臺北縣政府函覆：「說明二... 於89年4月14日
    本府... 前往現場勘查，會勘是日有新堆積土石、開挖整地
    及舖設水泥路面等情事，本府業已罰鍰在案。三... 本府會
    勘當時並無發現水土流失、毀損水土保持處理與維護設施之
    情事... 」等語，有該府90年10月17日90北府農山字第3797
    52號函附卷可稽（見原審卷第111頁）。足見被告雖有上開
    違規之行為，但並未因此造成「致生水土流失」之結果，是
    本件既查無致生水土流失之具體事實，即與水土保持法第32
    條第1項之構成要件有間，自難遽以該等罪責相繩，且亦不
    構成水土保持法第33條第3項之罪。檢察官起訴認被告所為
    ，係犯水土保持法第32條第1項之罪，容有未洽，惟基本社
    會事實相同，起訴法條應予變更。又被告自88年4月間起迄
    89年3、4月間止，在前開山坡地上興建遮雨棚、舖設水泥廣
    場、樹立牌樓，其數行為時間緊接，犯罪構成要件相同，顯
    係基於概括犯意為之，為連續犯，應依修正前刑法第56條規
    定，論以山坡地保育利用條例第34條第1項之一罪。再本案
    起訴書雖未就被告所建在附圖一所示E1內之牌樓部分起訴，
    但該部分行為，與起訴事實係屬連續行為，為起訴效力所及
    ，本院自得併予審理，併此敘明。另按山坡地保育利用條例
    第34條第1項之擅自占用他人山坡地罪為即成犯，於設置工
    作物完畢即占用行為完成時，其犯罪即為成立，以後之繼續
    占用乃狀態之繼續，非行為之繼續（最高法院94年度台上字
    第5423號判決、91年度台上字第7174號判決參照）。是被告
    嗣後縱將原牌樓拆除重建，亦僅係佔用狀態中變更其使用之
    方法，不另構成另一竊佔行為（最高法院83年度台上字第51
    90號判決、90年度台上字第2號判決參照），附此敘明。被
    告曾於88年2月間犯妨害公務及侮辱公署罪，經臺灣臺北地
    方法院判處有期徒刑3月及拘役50日確定，並於88年7月22日
    執行完畢，有本院被告前案紀錄表在卷為憑，其於受有期徒
    刑執行完畢5年之內，故意再犯本件有期徒刑以上之本罪，
    為累犯，應依修正前刑法第47條第1項之規定，加重其刑。
    本件被告上開犯罪時間在96年4月24日以前，其所犯之罪合
    於中華民國96年罪犯減刑條例第2條第1項第3款之規定，應
    予減其宣告刑2分之1。
五、原審未為詳究全案事證，遽為被告無罪之諭知，尚有違誤。
    檢察官上訴意旨，執此指摘原判決不當，為有理由，自應由
    本院予以撤銷改判。爰審酌被告貪圖不法利益，擅自超越土
    地使用範圍，搭蓋遮雨棚、水泥廣場、牌樓，侵害他人權益
    ，對山坡保育造成潛在危害，且自行為後迄今，履經書立切
    結書保證返還、經告訴人告訴後偵審程序，迄今仍未回復原
    狀之犯後態度，並參酌其犯罪之動機、目的、手段、所生危
    害及犯後態度等一切情狀，量處如主文第二項所示之刑，並
    依中華民國96年罪犯減刑條例第2條第1項第3款之規定，減
    其宣告刑，併諭知易科罰金之折算標準。又刑法第41條業於
    95年7月1日修正公布施行，修正後之刑法第41條第1項前段
    規定易科罰金之折算標準以新台幣1千元、2千元或3千元折
    算1日，比較新舊法，新法並非較有利於舊法，自應適用行
    為時之舊法，附此敘明。
六、如被告所建附圖三所示之遮雨棚、水泥廣場（水泥路面）及
    附圖四重建後之牌樓（在水泥路面上），迄本院審判時仍然
    俱在，應依山坡地保育利用條例第34條第5項之規定，併予
    宣告沒收。
七、不另為無罪諭知部分，公訴意旨另以：
  (一)依起訴書之犯罪事實及附圖之位置、面積所示，被告除上揭
    有罪部分外，意圖為自己不法之利益，未經所有人同意，在
    上揭臺北縣中和市○○○段○路鹿寮小段第18之9地號、第2
    52之1地號、第252地號、第255地號、第256之2地號、第90
    之7地號、第251地號等山坡地300坪之範圍內，有興建房舍
    、闢建道路及種植花草樹木，另涉水土保持法第32條第1項
    及刑法第320條第2項竊佔罪嫌云云。
  (二)被告除於上揭有罪部分外，另於附圖一所示A1、A2臺北縣中
    和市○○○段○路鹿寮小段第18之9地號、第252之1地號之
    山坡地上，明知未經土地所有權人同意並擬具水土保持計劃
    請主管機關同意前，不得開發、經營或使用，竟意圖為自己
    不法之利益，自88年某日起，在前開土地上興建房舍（即新
    的鐵皮屋建物），因認被告此部分亦涉犯水土保持法第32條
    第1項、刑法第320條第2項竊佔罪嫌云云（臺灣板橋地方法
    院檢察署91年度偵字第17211號移送併辦部分，認亦違反山
    坡地保育利用條例第34條第1項罪嫌）。
八、惟查：
  (一)(1)被告於75年10月22日係向春秋公司購買臺北縣中和市○○○段○路鹿寮小段第90之1地號土地之永久使用權，範圍3
      00坪，而被告於本案使用土地之位置係坐落於臺北縣中和
      市○○○段○路鹿寮小段第18之9地號、第252之1地號、
      第252地號、第255地號、第256之2地號、第90之7地號、
      第251地號他人所有土地之事實，已如前述。被告使用之
      土地，與被告取得使用權之第90之1地號土地，並不相同
      ，且除第90之7地號係分割自第90之1地號外，其他使用之
      土地並非分割自第90之1地號，分屬不同之土地，且在被
      告與春秋公司立約時之75年間即有上揭各該土地之地籍資
      料，此有上揭各筆土地之登記簿謄本在卷可稽，並經臺北
      縣中和市地政事務所96年4月24日北縣中地字第096000538
      5號函既檢附之土地登記簿在卷可按（見上更(二)卷第39至5
      3頁）。
    (2)被告「取得使用權」之土地與「實際使用」之土地二者雖
      有不同，惟被告與春秋公司雖就第90之1地號土地訂立讓
      渡土地永久使用權契約書，但雙方並未將上開300坪土地
      之使用範圍依約設立水泥柱界址或其他足以辨別之記號，
      亦未施以實地測量，並繪製實測圖加以確認等情，為告訴
      人自承在卷，並有讓渡土地永久使用權契約書在卷可稽（
      見他字2800卷第48頁以下），因此，當時白雲寺究否坐落
      在上揭第90之1地號土地上，已有可疑。再白雲寺及附連
      圍繞之工作物，臺北縣中和地政事務所曾於86年間亦曾受
      囑託測量，其結果核與本案89年測量成果所佔地號並不相
      同，就此春秋公司曾去函詢問，臺北縣中和地政事務所於
      90年7月26日90北縣中地測字第12065號函載明：「如依貴
      園所稱兩次測量均係同一標地（白雲寺），案經本所指派
      檢查人員就標的物白雲寺擴大測量範圍審慎檢測結果，86
      年8月6日測量之成果圖確為不符，有所位移。本案土地因
      位於山坡地且現場相鄰山坡業經大規模開發，地形地貌遭
      嚴重破壞，極難辨識相關位置」等語（見原審卷第52頁）
      。故被告取得使用權土地與實際使用土地二者地號不同之
      原因，亦可能係因為測量上的問題致測量結果位移。惟應
      堪確認者，被告擁有使用權之土地地號，雖與實際坐落之
      土地地號有別，但二者實際上均指在白雲寺現址使用範圍
      及與白雲寺附連圍繞之處。
    (3)綜上所述，被告使用之土地雖非臺北縣中和市○○○段○
      路鹿寮小段第90之1地號土地，惟就「白雲寺為延伸點，
      分向四面擴張面積三百坪」範圍內，被告依與春秋公司之
      契約有永久使用權，亦堪認定。雖在第90之7地號（分割
      自第90之1地號）以外土地，被告對於該等所有權人，亦
      不能執與春秋公司之上揭契約書主張權利，客觀上仍屬無
      權使用，然於本案行為時，被告主觀上既認其在300坪之
      範圍內有使用權限，則在此範圍內，實難認被告有竊佔或
      擅自占用該300坪他人土地之故意，自不構成山坡地保育
      利用條例第34條第1項、刑法第320條第2項之罪。而被告
      所為亦不構成水土保持法第32條第1項已如上述，則被告
      此部分所為，亦不構成犯罪。惟因公訴意旨認此部分與前
      開論罪科刑部分，有同一事實之部分行為之實質上一罪關
      係，爰不另為無罪之諭知。
  (二)起訴事實雖認為前揭鐵皮屋建物亦為被告所興建搭蓋云云。
    惟證人己○於本院更一審證稱：鐵皮屋係歌友會的人說要來
    這裡唱歌，而一起出錢蓋的，當時有徵求被告意見，被告有
    答應，但被告不是歌友會的人，所以沒有出錢等語（見原審
    更(一)卷第50至51頁）；於本院亦證稱：鐵皮屋乃登山之人所
    興建搭蓋，當時曾幫欲蓋鐵皮屋之人詢問被告，被告說遮雨
    沒關係可以蓋等語（見本院卷第31頁正、反面）。核與被告
    更一審辯稱：鐵皮屋是山友們出錢出力蓋的，我有同意他們
    蓋；更二審辯稱：我不知道新搭鐵皮屋究竟是歌友會的人蓋
    的，還是爬山的人蓋的，只知道是他們出錢蓋的，蓋的時候
    己○跟要蓋的人有問過我，有跟我說蓋在我的廟旁邊，約於
    88年底問我的，大概是那段時間左右蓋的等情（見上更(一)審
    卷第56頁、上更(二)審卷第22至23頁）大致相符。則不論實際
    上興建鐵皮屋建物之人係山友或歌友會之人，興建目的既在
    供興建之人或團體避雨之用，非被告自己所需，且被告亦未
    出資興建鐵皮屋建物，縱該實際興建之人誤詢被告意見，亦
    難謂被告就此部分有未經同意擅自佔用他人山坡地之客觀事
    實與主觀犯意。惟因公訴意旨認此部分與前開論罪科刑部分
    ，有同一事實之部分行為之實質上一罪關係，爰不另為無罪
    之諭知。
  (三)前開內政部土地測量局91年1月23日91地測二字第01089號函
    所附之鑑定圖（即附圖一）固另記載被告於附表G1、G2所示
    部分開闢道路，面積0.024112公頃，於附表H1至H3所示部分
    開挖整地，面積0.119992公頃，於附表I1至I2所示部分占有
    榕樹空地，面積0.060490公頃，惟查關於如附表G1、G2所示
    開闢道路及附表H1至H3所示開挖整地部分，被告僅係在該雜
    草叢生之土地上整地，俾利他人行走，且部分道路原即存在
    ，並非新闢，尚無竊佔之事實，另如附表I1至I2所示部分之
    榕樹空地，原即在「白雲寺」之種植榕樹之使用範圍等情，
    為告訴人戊○所自承，復有卷附照片存卷可參，亦非被告重
    行竊佔，難認被告對於該部分土地有為自己或第三人不法利
    益之竊佔意圖，併予敘明。
九、臺灣板橋地方法院檢察署91年度偵字第17211號移送併辦意
    旨略以：被告未擬具水土保持計劃，在前開地點堆積土石，
    開挖整地、舖設水泥面，擅自使用山坡地，有臺北縣政府89
    年4月14日會勘紀錄為憑，因認被告違反山坡地保育利用條
    例第10條不得在他人山坡地內，擅自占用之規定，係犯山坡
    地保育利用條例第34條第1項之罪嫌等語。然該部分併案事
    實，與前開論罪科刑部分，係屬同一事實，本院業已審理，
    無待併辦，附此敘明。
據上論斷，應依刑事訴訟法第369條第1項前段、第364條、第299
條第1項前段、第300條、山坡地保育利用條例第34條第1項、第5
項，刑法第2條第1項、第11條、刑法修正前第56條、第47條第1
項、第41條第1項，中華民國96年罪犯減刑條例第2條第1項第3款
、第7條、第9條，修正前罰金罰鍰提高標準條例第2條前段（已
刪除）判決如主文。
本案經檢察官黃柏齡到庭執行職務。
中　　華　　民　　國　　96　　年　　11　　月　　29　　日
　　　　　　　　　刑事第十九庭審判長法　官  尤豐彥
　　　　　　　　　　　　　　　　　  法　官  黃金富
　　　　　　　　　　　　　　　　　  法　官  魏新國
以上正本證明與原本無異。
如不服本判決，應於收受送達後十日內向本院提出上訴書狀，其
未敘述上訴之理由者並得於提起上訴後十日內向本院補提理由書
（均須按他造當事人之人數附繕本）。
                                    書記官  陳玉珍
中　　華　　民　　國　　96　　年　　11　　月　　29　　日
附錄：本案論罪科刑法條全文
山坡地保育利用條例第34條：
違反第十條規定者，處六月以上五年以下有期徒刑，得併科新台
幣六十萬元以下罰金。
前項情形致釀成災害者，加重其刑至二分之一；因而致人於死者
，處五年以上十二年以下有期徒刑，得併科新台幣一百萬元以下
罰金；致重傷者，處三年以上十年以下有期徒刑，得併科新台幣
八十萬元以下罰金。
因過失犯第一項之罪致釀成災害者，處一年以下有期徒刑，得併
科新台幣六十萬元以下罰金。
第一項未遂犯罰之。
犯本條之罪者，其墾殖物、工作物、施工材料及所使用之機具沒
收之。
附表：
┌──┬────────────┬────────────────────┐
│編號│土                  地  │土    地    所    有    權    人        │
├──┼────────────┼────────────────────┤
│ 1  │臺北縣中和市○○○段○路│丁○○、林為俊、林添全、陳趙琳蘭等人共有│
│    │鹿寮小段第18之9地號     │                                        │
├──┼────────────┼────────────────────┤
│ 2  │同上小段第251地號       │戊○                                    │
├──┼────────────┼────────────────────┤
│ 3  │同上小段第252地號       │乙○○、林恆宗、林木火、林吉雄、林志雄、│
│    │                        │林敏樺等人共有                          │
├──┼────────────┼────────────────────┤
│ 4  │同上小段第252之1地號    │乙○○、林恆宗、林木火、林吉雄、林志雄、│
│    │                        │林敏樺等人共有                          │
├──┼────────────┼────────────────────┤
│ 5  │同上小段90之7地號       │丙○○、楊季立、張其修、鄭許巧、王贊元、│
│    │                        │林文森、錢輝賽、蘇炳炎、羅晉芳、林有波等│
│    │                        │人公同共有                              │
└──┴────────────┴────────────────────┘
